---
title: "Laboratorio 5 – Naive Bayes"
author: "Anggelie Velásquez, Anthony Lou, Isabella Obando"
date: "27 de marzo de 2026"
output:
  html_document:
    toc: true
    toc_float: true
    theme: flatly
    highlight: tango
---
```{r setup, include=FALSE}
knitr::opts_chunk$set(echo = TRUE, warning = FALSE, message = FALSE)
```

---

# 1. Librerías y carga de datos
```{r libraries}
library(dplyr)
library(ggplot2)
library(e1071)       # Naive Bayes
library(caret)       # confusionMatrix, métricas
library(rpart)       # para comparar con árbol
```

```{r load_data}
load("../../Data/lab5/listings.RData")
df <- listings

# ── Preprocesamiento (idéntico al Lab 3 y 4) ──────────────────────────────────
model_df <- listings %>%
  mutate(
    price                    = as.numeric(gsub("[$,]", "", price)),
    is_superhost             = ifelse(host_is_superhost == "t", 1, 0),
    is_instant_book          = ifelse(instant_bookable  == "t", 1, 0),
    host_response_rate_num   = as.numeric(gsub("%", "", host_response_rate)),
    host_acceptance_rate_num = as.numeric(gsub("%", "", host_acceptance_rate)),
    room_type                = as.factor(room_type)
  ) %>%
  select(price, bedrooms, accommodates, bathrooms, beds,
         review_scores_rating, reviews_per_month,
         availability_365, minimum_nights,
         is_superhost, is_instant_book,
         host_response_rate_num, host_acceptance_rate_num,
         room_type) %>%
  filter(!is.na(price), price > 0, price < 1000,
         !is.na(bedrooms), !is.na(bathrooms), !is.na(beds)) %>%
  mutate(across(where(is.numeric),
                ~ ifelse(is.na(.), median(., na.rm = TRUE), .)))

# ── Ingeniería de características ─────────────────────────────────────────────
model_df <- model_df %>%
  mutate(
    price_per_guest  = price / accommodates,
    beds_per_bedroom = ifelse(bedrooms > 0, beds / bedrooms, beds),
    size_category    = case_when(
      accommodates <= 2 ~ "small",
      accommodates <= 5 ~ "medium",
      accommodates <= 8 ~ "large",
      TRUE              ~ "extra_large"
    ) %>% as.factor(),
    high_rated        = ifelse(!is.na(review_scores_rating) &
                               review_scores_rating >= 4.8, 1, 0),
    high_availability = ifelse(availability_365 > 182, 1, 0)
  )

# ── Variable respuesta categórica (mismos cortes que Lab 4) ───────────────────
corte_bajo <- as.numeric(quantile(model_df$price, 0.25))
corte_alto <- as.numeric(quantile(model_df$price, 0.75))

clasificar_precio <- function(precio, q1, q3) {
  dplyr::case_when(
    precio <= q1 ~ "Economica",
    precio <= q3 ~ "Intermedia",
    TRUE         ~ "Cara"
  )
}

model_df$categoria_precio <- factor(
  clasificar_precio(model_df$price, corte_bajo, corte_alto),
  levels = c("Economica", "Intermedia", "Cara")
)

cat("Dimensiones:", nrow(model_df), "x", ncol(model_df), "\n")
cat("Corte Q1 (Económica): $", corte_bajo, "\n")
cat("Corte Q3 (Cara):      $", corte_alto, "\n")
```

---
# 2. División Train / Test (misma semilla que Labs anteriores)
```{r train_test_split}
set.seed(42)

n         <- nrow(model_df)
train_idx <- sample(seq_len(n), size = floor(0.70 * n))

train_df <- model_df[ train_idx, ]
test_df  <- model_df[-train_idx, ]

cat("Total: ", n, "\n")
cat("Train: ", nrow(train_df), "filas (70%)\n")
cat("Test:  ", nrow(test_df),  "filas (30%)\n")
cat("Mediana price Train:", median(train_df$price), "\n")
cat("Mediana price Test: ", median(test_df$price),  "\n")
```

---
# 3. Punto 1 — Naive Bayes para Regresión (precio numérico)
```{r nb_regresion_setup}
# Discretizar precio en 20 cuantiles
breaks_reg <- quantile(train_df$price,
                       probs = seq(0, 1, length.out = 21),
                       na.rm = TRUE)
breaks_reg <- unique(breaks_reg)   # eliminar duplicados si los hay

train_df$price_bin <- cut(train_df$price, breaks = breaks_reg,
                          include.lowest = TRUE, labels = FALSE)
test_df$price_bin  <- cut(test_df$price,  breaks = breaks_reg,
                          include.lowest = TRUE, labels = FALSE)

# Calcular valor central de cada bin (media de precios por bin en train)
bin_means <- train_df %>%
  group_by(price_bin) %>%
  summarise(bin_mean = mean(price, na.rm = TRUE), .groups = "drop")

cat("Número de bins:", length(unique(train_df$price_bin[!is.na(train_df$price_bin)])), "\n")
cat("Rango de medias de bins: $",
    round(min(bin_means$bin_mean), 1), "–",
    round(max(bin_means$bin_mean), 1), "\n")
```
```{r nb_regresion_modelo}
vars_nb <- c("accommodates", "bedrooms", "bathrooms",
             "review_scores_rating", "reviews_per_month",
             "availability_365", "minimum_nights",
             "is_superhost", "is_instant_book",
             "host_response_rate_num",
             "high_rated", "high_availability",
             "beds_per_bedroom", "room_type")

# Convertir price_bin a factor para NB
train_nb_reg <- train_df[!is.na(train_df$price_bin),
                          c("price_bin", vars_nb)]
train_nb_reg$price_bin <- factor(train_nb_reg$price_bin)

set.seed(42)
nb_reg <- naiveBayes(price_bin ~ ., data = train_nb_reg)
```
```{r nb_regresion_prediccion}
# Predecir bin en test y mapear a valor numérico
test_nb_reg <- test_df[, vars_nb]
pred_bin    <- predict(nb_reg, newdata = test_nb_reg)
pred_bin_num <- as.integer(as.character(pred_bin))

pred_nb_reg <- bin_means$bin_mean[match(pred_bin_num, bin_means$price_bin)]

# Imputar con mediana global si algún bin no tiene correspondencia
global_median <- median(train_df$price, na.rm = TRUE)
pred_nb_reg[is.na(pred_nb_reg)] <- global_median

rmse_nb_reg <- sqrt(mean((test_df$price - pred_nb_reg)^2, na.rm = TRUE))
mae_nb_reg  <- mean(abs(test_df$price - pred_nb_reg),    na.rm = TRUE)
r2_nb_reg   <- cor(test_df$price, pred_nb_reg,
                   use = "complete.obs")^2

cat("── Métricas NB Regresión (test) ──\n")
cat("RMSE:", round(rmse_nb_reg, 2), "\n")
cat("MAE: ", round(mae_nb_reg,  2), "\n")
cat("R²:  ", round(r2_nb_reg,   4), "\n")
```

---

# 4. Punto 2 — Análisis de resultados: NB Regresión
```{r nb_reg_plots}
# Predicho vs Real
par(mar = c(4, 4, 3, 2))
plot(test_df$price, pred_nb_reg,
     pch  = 16, col = rgb(0.36, 0.54, 0.72, 0.2),
     main = "Predicho vs Real — Naive Bayes Regresión",
     xlab = "Precio real (USD)", ylab = "Precio predicho (USD)",
     xlim = c(0, 800), ylim = c(0, 800))
abline(0, 1, col = "#E05C5C", lwd = 2, lty = 2)
legend("topleft",
       legend = paste0("R² = ", round(r2_nb_reg, 4)),
       col = "#E05C5C", lty = 2, lwd = 2, bty = "n")

# Distribución de errores
errores_nb_reg <- test_df$price - pred_nb_reg

par(mar = c(4, 4, 3, 2))
hist(errores_nb_reg, breaks = 60,
     col = "#5B8DB8", border = "white",
     main = "Distribución de errores — NB Regresión",
     xlab = "Error (Real − Predicho)", ylab = "Frecuencia")
abline(v = 0,                    col = "#E05C5C", lwd = 2, lty = 2)
abline(v = mean(errores_nb_reg), col = "#E8A838", lwd = 2)
legend("topright",
       legend = c("Error = 0",
                  paste0("Media = ", round(mean(errores_nb_reg), 2))),
       col = c("#E05C5C", "#E8A838"),
       lty = c(2, 1), lwd = 2, bty = "n")

cat("── Análisis de errores ──\n")
cat("Error medio:           ", round(mean(errores_nb_reg),   2), "\n")
cat("Desv. estándar:        ", round(sd(errores_nb_reg),     2), "\n")
cat("Error mediano:         ", round(median(errores_nb_reg), 2), "\n")
cat("% predicciones ± $50: ",
    round(mean(abs(errores_nb_reg) <= 50) * 100, 1), "%\n")
```

---

# 5. Punto 3 — Comparación con Regresión Lineal y Árbol de Regresión

Se retoman los valores reportados en los labs anteriores con los **mismos
conjuntos train/test** (`set.seed(42)`, 70/30).
```{r comparacion_regresion}
# Regresión lineal múltiple (Lab 3)
modelo_lm <- lm(price ~ accommodates + bedrooms + bathrooms +
                  review_scores_rating + reviews_per_month +
                  availability_365 + minimum_nights +
                  is_superhost + is_instant_book +
                  host_response_rate_num +
                  room_type + high_rated + high_availability,
                data = train_df)

pred_lm     <- predict(modelo_lm, newdata = test_df)
rmse_lm     <- sqrt(mean((test_df$price - pred_lm)^2))
mae_lm      <- mean(abs(test_df$price - pred_lm))
r2_lm       <- cor(test_df$price, pred_lm)^2

# Árbol de regresión (Lab 4, sin límite de profundidad)
set.seed(42)
arbol_reg <- rpart(price ~ .,
                   data    = train_df[, c("price", vars_nb)],
                   method  = "anova",
                   control = rpart.control(cp = 0.001))

pred_arbol   <- predict(arbol_reg, newdata = test_df)
rmse_arbol   <- sqrt(mean((test_df$price - pred_arbol)^2))
mae_arbol    <- mean(abs(test_df$price - pred_arbol))
r2_arbol     <- cor(test_df$price, pred_arbol)^2

# Tabla comparativa
comparacion_reg <- data.frame(
  Modelo = c("Regresión Lineal Múltiple",
             "Árbol de Regresión",
             "Naive Bayes (bins)"),
  RMSE   = round(c(rmse_lm,    rmse_arbol,    rmse_nb_reg),  2),
  MAE    = round(c(mae_lm,     mae_arbol,     mae_nb_reg),   2),
  R2     = round(c(r2_lm,      r2_arbol,      r2_nb_reg),    4)
)

cat("══ Comparación de modelos de regresión ══\n")
print(comparacion_reg)

colores_comp <- c("#5B8DB8", "#E8A838", "#E05C5C")
par(mar = c(5, 5, 4, 2))
bp <- barplot(comparacion_reg$RMSE,
              names.arg = comparacion_reg$Modelo,
              col = colores_comp, border = "white",
              ylim = c(0, max(comparacion_reg$RMSE) * 1.25),
              main = "Comparación RMSE — modelos de regresión (test)",
              ylab = "RMSE (USD)", las = 2, cex.names = 0.8)
text(bp, comparacion_reg$RMSE + 1,
     labels = comparacion_reg$RMSE, cex = 0.85, font = 2)

bp2 <- barplot(comparacion_reg$R2,
               names.arg = comparacion_reg$Modelo,
               col = colores_comp, border = "white",
               ylim = c(0, 1),
               main = "Comparación R² — modelos de regresión (test)",
               ylab = "R²", las = 2, cex.names = 0.8)
text(bp2, comparacion_reg$R2 + 0.02,
     labels = comparacion_reg$R2, cex = 0.85, font = 2)
abline(h = 0.5, col = "gray40", lwd = 1, lty = 2)

mejor_reg <- comparacion_reg$Modelo[which.min(comparacion_reg$RMSE)]
cat("\nModelo con menor RMSE:", mejor_reg, "\n")
```
# 6. Punto 4 — Naive Bayes para Clasificación

Variable respuesta: `categoria_precio` (Económica / Intermedia / Cara),
definida con los mismos cortes Q1 = $`r corte_bajo` y Q3 = $`r corte_alto`.
El **precio no se incluye** como predictor para evitar data leakage.
```{r nb_clasificacion}
vars_clasif <- c("accommodates", "bedrooms", "bathrooms",
                 "review_scores_rating", "reviews_per_month",
                 "availability_365", "minimum_nights",
                 "is_superhost", "is_instant_book",
                 "host_response_rate_num",
                 "high_rated", "high_availability",
                 "beds_per_bedroom", "room_type")

set.seed(42)
nb_clasif <- naiveBayes(
  categoria_precio ~ .,
  data = train_df[, c("categoria_precio", vars_clasif)]
)
```
# 7. Punto 5 — Predicción en conjunto de prueba
```{r nb_clasif_prediccion}
pred_nb_clasif <- predict(nb_clasif,
                          newdata = test_df[, vars_clasif])

# Probabilidades posteriores
prob_nb_clasif <- predict(nb_clasif,
                          newdata = test_df[, vars_clasif],
                          type    = "raw")

cat("── Primeras 6 predicciones con probabilidades ──\n")
head(data.frame(
  Real     = test_df$categoria_precio,
  Predicho = pred_nb_clasif,
  round(prob_nb_clasif, 3)
))

acc_nb <- mean(pred_nb_clasif == test_df$categoria_precio)
cat("\nAccuracy global: ", round(acc_nb * 100, 2), "%\n")
```
```{r nb_clasif_dist}
# Distribución predicha vs real
par(mfrow = c(1, 2), mar = c(5, 4, 3, 2))
barplot(prop.table(table(test_df$categoria_precio)) * 100,
        col = c("#6DBF8E", "#5B8DB8", "#E05C5C"), border = "white",
        ylim = c(0, 60), las = 2,
        main = "Distribución real (test)", ylab = "% de registros")
barplot(prop.table(table(pred_nb_clasif)) * 100,
        col = c("#6DBF8E", "#5B8DB8", "#E05C5C"), border = "white",
        ylim = c(0, 60), las = 2,
        main = "Distribución predicha — NB", ylab = "% de registros")
par(mfrow = c(1, 1))
```

---

# 8. Punto 6 — Análisis de eficiencia: Matriz de confusión
```{r matriz_confusion}
cm_nb <- confusionMatrix(pred_nb_clasif, test_df$categoria_precio)
print(cm_nb)
```
```{r cm_manual}
conf_mat_nb <- table(Real = test_df$categoria_precio,
                     Predicho = pred_nb_clasif)

cat("── Matriz de confusión ──\n")
print(conf_mat_nb)

cat("\n── Proporciones por fila (tasa de error por clase) ──\n")
print(round(prop.table(conf_mat_nb, 1), 3))
```
```{r metricas_por_clase_nb}
calcular_f1 <- function(cm, clase) {
  tp <- cm[clase, clase]
  fp <- sum(cm[, clase]) - tp
  fn <- sum(cm[clase, ]) - tp
  precision <- if ((tp + fp) > 0) tp / (tp + fp) else 0
  recall    <- if ((tp + fn) > 0) tp / (tp + fn) else 0
  f1        <- if ((precision + recall) > 0)
                 2 * precision * recall / (precision + recall) else 0
  list(precision = precision, recall = recall, f1 = f1)
}

cat("── Métricas por clase ──\n")
metricas_nb <- data.frame(
  Clase     = levels(test_df$categoria_precio),
  Precision = numeric(3),
  Recall    = numeric(3),
  F1        = numeric(3)
)

for (i in seq_along(metricas_nb$Clase)) {
  clase <- metricas_nb$Clase[i]
  m     <- calcular_f1(conf_mat_nb, clase)
  metricas_nb$Precision[i] <- round(m$precision, 3)
  metricas_nb$Recall[i]    <- round(m$recall,    3)
  metricas_nb$F1[i]        <- round(m$f1,        3)
}
print(metricas_nb)

cat("\nAccuracy global:", round(acc_nb * 100, 2), "%\n")
```
```{r heatmap_confusion}
# Heatmap de la matriz de confusión
cm_df <- as.data.frame(conf_mat_nb)
colnames(cm_df) <- c("Real", "Predicho", "Frecuencia")

ggplot(cm_df, aes(x = Predicho, y = Real, fill = Frecuencia)) +
  geom_tile(color = "white") +
  geom_text(aes(label = Frecuencia), size = 5, fontface = "bold") +
  scale_fill_gradient(low = "#EAF4FB", high = "#2E6DA4") +
  labs(title  = "Matriz de confusión — Naive Bayes Clasificación",
       x      = "Clase predicha",
       y      = "Clase real",
       fill   = "Frecuencia") +
  theme_minimal(base_size = 13)
```
```{r cm_errores_analisis}
# Errores por clase
cat("── Errores de clasificación por clase ──\n")
for (clase in levels(test_df$categoria_precio)) {
  total_real    <- sum(conf_mat_nb[clase, ])
  correctos     <- conf_mat_nb[clase, clase]
  errores_clase <- total_real - correctos
  tasa_error    <- errores_clase / total_real

  cat(sprintf("  %s: %d errores de %d (%.1f%% tasa de error)\n",
              clase, errores_clase, total_real, tasa_error * 100))
}

cat("\n── ¿Dónde se equivoca más el modelo? ──\n")
# Confusiones más frecuentes (fuera de la diagonal)
for (real in levels(test_df$categoria_precio)) {
  for (pred in levels(test_df$categoria_precio)) {
    if (real != pred && conf_mat_nb[real, pred] > 0) {
      cat(sprintf("  Real=%s → Predicho=%s : %d casos\n",
                  real, pred, conf_mat_nb[real, pred]))
    }
  }
}
```

```{r plot_metricas_nb}
# Gráfico de barras de métricas por clase
colores_clase <- c("#6DBF8E", "#5B8DB8", "#E05C5C")

metricas_long <- reshape(metricas_nb,
                         varying   = c("Precision", "Recall", "F1"),
                         v.names   = "Valor",
                         timevar   = "Metrica",
                         times     = c("Precision", "Recall", "F1"),
                         direction = "long")

ggplot(metricas_long, aes(x = Clase, y = Valor, fill = Clase)) +
  geom_col(position = "dodge", width = 0.6, show.legend = FALSE) +
  geom_text(aes(label = round(Valor, 3)),
            vjust = -0.4, size = 3.5, fontface = "bold") +
  facet_wrap(~ Metrica) +
  scale_fill_manual(values = colores_clase) +
  ylim(0, 1.1) +
  labs(title = "Métricas de clasificación por clase — Naive Bayes",
       x = "Clase", y = "Valor") +
  theme_minimal(base_size = 12)
```
```{r comparacion_clasificadores}
# Árbol de clasificación para comparar (mismo setup que Lab 4)
set.seed(42)
arbol_clasif_comp <- rpart(
  categoria_precio ~ .,
  data    = train_df[, c("categoria_precio", vars_clasif)],
  method  = "class",
  control = rpart.control(cp = 0.001, maxdepth = 6)
)
pred_arbol_clasif <- predict(arbol_clasif_comp,
                             newdata = test_df, type = "class")
acc_arbol         <- mean(pred_arbol_clasif == test_df$categoria_precio)

# Tabla resumen
comparacion_clasif <- data.frame(
  Modelo    = c("Árbol de Clasificación (maxdepth=6)", "Naive Bayes"),
  Accuracy  = round(c(acc_arbol, acc_nb) * 100, 2),
  F1_Eco    = c(round(calcular_f1(
                  table(Real     = test_df$categoria_precio,
                        Predicho = pred_arbol_clasif), "Economica")$f1, 3),
                metricas_nb$F1[metricas_nb$Clase == "Economica"]),
  F1_Int    = c(round(calcular_f1(
                  table(Real     = test_df$categoria_precio,
                        Predicho = pred_arbol_clasif), "Intermedia")$f1, 3),
                metricas_nb$F1[metricas_nb$Clase == "Intermedia"]),
  F1_Cara   = c(round(calcular_f1(
                  table(Real     = test_df$categoria_precio,
                        Predicho = pred_arbol_clasif), "Cara")$f1, 3),
                metricas_nb$F1[metricas_nb$Clase == "Cara"])
)

cat("══ Comparación clasificadores ══\n")
print(comparacion_clasif)

par(mar = c(5, 5, 4, 2))
bp_cl <- barplot(comparacion_clasif$Accuracy,
                 names.arg = comparacion_clasif$Modelo,
                 col = c("#E8A838", "#E05C5C"), border = "white",
                 ylim = c(0, 100),
                 main = "Accuracy — Árbol vs Naive Bayes (test)",
                 ylab = "Accuracy (%)", cex.names = 0.85)
text(bp_cl, comparacion_clasif$Accuracy + 1.5,
     labels = paste0(comparacion_clasif$Accuracy, "%"),
     cex = 0.9, font = 2)
```
```{r sobreajuste_regresion}
pred_nb_reg_train <- {
  pred_bin_train    <- predict(nb_reg, newdata = train_df[, vars_nb])
  pred_bin_num_tr   <- as.integer(as.character(pred_bin_train))
  vals              <- bin_means$bin_mean[match(pred_bin_num_tr, bin_means$price_bin)]
  vals[is.na(vals)] <- global_median
  vals
}

rmse_nb_reg_train <- sqrt(mean((train_df$price - pred_nb_reg_train)^2, na.rm = TRUE))
mae_nb_reg_train  <- mean(abs(train_df$price - pred_nb_reg_train),     na.rm = TRUE)
r2_nb_reg_train   <- cor(train_df$price, pred_nb_reg_train, use = "complete.obs")^2

cat("── NB Regresión: Train vs Test ──\n")
cat(sprintf("  RMSE  Train: %.2f  |  Test: %.2f  |  Diferencia: %.2f\n",
            rmse_nb_reg_train, rmse_nb_reg, rmse_nb_reg - rmse_nb_reg_train))
cat(sprintf("  MAE   Train: %.2f  |  Test: %.2f\n", mae_nb_reg_train, mae_nb_reg))
cat(sprintf("  R²    Train: %.4f  |  Test: %.4f\n", r2_nb_reg_train,  r2_nb_reg))
```
```{r sobreajuste_clasificacion}
pred_nb_clasif_train <- predict(nb_clasif,
                                newdata = train_df[, vars_clasif])
acc_nb_train <- mean(pred_nb_clasif_train == train_df$categoria_precio)

cat("── NB Clasificación: Train vs Test ──\n")
cat(sprintf("  Accuracy Train: %.2f%%  |  Test: %.2f%%  |  Diferencia: %.2f pp\n",
            acc_nb_train * 100, acc_nb * 100,
            (acc_nb_train - acc_nb) * 100))
```
```{r sobreajuste_plots}
par(mfrow = c(1, 2), mar = c(5, 5, 4, 2))

barplot(c(rmse_nb_reg_train, rmse_nb_reg),
        names.arg = c("Train", "Test"),
        col = c("#5B8DB8", "#E05C5C"), border = "white",
        main = "RMSE Train vs Test\nNB Regresión", ylab = "RMSE (USD)")

barplot(c(acc_nb_train * 100, acc_nb * 100),
        names.arg = c("Train", "Test"),
        col = c("#5B8DB8", "#E05C5C"), border = "white",
        ylim = c(0, 100),
        main = "Accuracy Train vs Test\nNB Clasificación", ylab = "Accuracy (%)")

par(mfrow = c(1, 1))
```
```{r cv_regresion}
set.seed(42)
k          <- 5
folds      <- sample(rep(1:k, length.out = nrow(train_df)))
rmse_folds <- numeric(k)
mae_folds  <- numeric(k)
r2_folds   <- numeric(k)

for (i in 1:k) {
  fold_train <- train_df[folds != i, ]
  fold_val   <- train_df[folds == i, ]

  breaks_fold <- unique(quantile(fold_train$price,
                                 probs = seq(0, 1, length.out = 21),
                                 na.rm = TRUE))
  fold_train$price_bin <- cut(fold_train$price, breaks = breaks_fold,
                               include.lowest = TRUE, labels = FALSE)

  bin_means_fold <- fold_train %>%
    group_by(price_bin) %>%
    summarise(bin_mean = mean(price, na.rm = TRUE), .groups = "drop")

  nb_fold <- naiveBayes(price_bin ~ .,
                        data = fold_train[!is.na(fold_train$price_bin),
                                          c("price_bin", vars_nb)] %>%
                          mutate(price_bin = factor(price_bin)))

  pred_fold_bin <- predict(nb_fold, newdata = fold_val[, vars_nb])
  pred_fold_num <- as.integer(as.character(pred_fold_bin))
  pred_fold     <- bin_means_fold$bin_mean[match(pred_fold_num,
                                                  bin_means_fold$price_bin)]
  pred_fold[is.na(pred_fold)] <- median(fold_train$price, na.rm = TRUE)

  rmse_folds[i] <- sqrt(mean((fold_val$price - pred_fold)^2, na.rm = TRUE))
  mae_folds[i]  <- mean(abs(fold_val$price - pred_fold),     na.rm = TRUE)
  r2_folds[i]   <- cor(fold_val$price, pred_fold, use = "complete.obs")^2
}

rmse_cv_reg <- mean(rmse_folds)
mae_cv_reg  <- mean(mae_folds)
r2_cv_reg   <- mean(r2_folds)

cat("── CV Regresión (5-fold) ──\n")
cat(sprintf("  RMSE medio: %.2f  (±%.2f)\n", rmse_cv_reg, sd(rmse_folds)))
cat(sprintf("  MAE  medio: %.2f  (±%.2f)\n", mae_cv_reg,  sd(mae_folds)))
cat(sprintf("  R²   medio: %.4f  (±%.4f)\n", r2_cv_reg,   sd(r2_folds)))

cat("\n── Comparación: hold-out vs CV (Regresión) ──\n")
cat(sprintf("  Hold-out RMSE: %.2f  |  CV RMSE: %.2f\n", rmse_nb_reg, rmse_cv_reg))
cat(sprintf("  Hold-out R²:   %.4f  |  CV R²:   %.4f\n", r2_nb_reg,   r2_cv_reg))
```
```{r cv_clasificacion}
set.seed(42)
acc_folds_clasif <- numeric(k)

for (i in 1:k) {
  fold_train <- train_df[folds != i, ]
  fold_val   <- train_df[folds == i, ]

  nb_fold_cl <- naiveBayes(
    categoria_precio ~ .,
    data = fold_train[, c("categoria_precio", vars_clasif)]
  )
  pred_fold_cl        <- predict(nb_fold_cl, newdata = fold_val[, vars_clasif])
  acc_folds_clasif[i] <- mean(pred_fold_cl == fold_val$categoria_precio)
}

acc_cv_clasif <- mean(acc_folds_clasif)

cat("── CV Clasificación (5-fold) ──\n")
cat(sprintf("  Accuracy medio: %.2f%%  (±%.2f pp)\n",
            acc_cv_clasif * 100, sd(acc_folds_clasif) * 100))

cat("\n── Comparación: hold-out vs CV (Clasificación) ──\n")
cat(sprintf("  Hold-out Accuracy: %.2f%%  |  CV Accuracy: %.2f%%\n",
            acc_nb * 100, acc_cv_clasif * 100))
```
```{r cv_plots}
par(mfrow = c(1, 2), mar = c(4, 5, 4, 2))

plot(1:k, rmse_folds, type = "b", pch = 16,
     col = "#5B8DB8", lwd = 2, ylim = c(0, max(rmse_folds) * 1.2),
     main = "RMSE por fold — NB Regresión",
     xlab = "Fold", ylab = "RMSE (USD)")
abline(h = rmse_cv_reg, col = "#E05C5C", lwd = 2, lty = 2)
legend("topright", legend = paste0("Media = ", round(rmse_cv_reg, 2)),
       col = "#E05C5C", lty = 2, lwd = 2, bty = "n")

plot(1:k, acc_folds_clasif * 100, type = "b", pch = 16,
     col = "#6DBF8E", lwd = 2, ylim = c(0, 100),
     main = "Accuracy por fold — NB Clasificación",
     xlab = "Fold", ylab = "Accuracy (%)")
abline(h = acc_cv_clasif * 100, col = "#E05C5C", lwd = 2, lty = 2)
legend("bottomright", legend = paste0("Media = ", round(acc_cv_clasif * 100, 2), "%"),
       col = "#E05C5C", lty = 2, lwd = 2, bty = "n")

par(mfrow = c(1, 1))
```
```{r tuneo_regresion}
bins_grid       <- c(10, 15, 20, 25, 30)
resultados_bins <- data.frame(Bins = integer(), RMSE = numeric(),
                               MAE = numeric(), R2 = numeric())

for (b in bins_grid) {
  breaks_b <- unique(quantile(train_df$price,
                               probs = seq(0, 1, length.out = b + 1),
                               na.rm = TRUE))
  train_b <- train_df
  train_b$price_bin <- cut(train_b$price, breaks = breaks_b,
                            include.lowest = TRUE, labels = FALSE)

  bin_means_b <- train_b %>%
    group_by(price_bin) %>%
    summarise(bin_mean = mean(price, na.rm = TRUE), .groups = "drop")

  nb_b <- naiveBayes(
    price_bin ~ .,
    data = train_b[!is.na(train_b$price_bin),
                    c("price_bin", vars_nb)] %>%
      mutate(price_bin = factor(price_bin))
  )

  pred_b_bin <- predict(nb_b, newdata = test_df[, vars_nb])
  pred_b_num <- as.integer(as.character(pred_b_bin))
  pred_b     <- bin_means_b$bin_mean[match(pred_b_num, bin_means_b$price_bin)]
  pred_b[is.na(pred_b)] <- global_median

  resultados_bins <- rbind(resultados_bins, data.frame(
    Bins = b,
    RMSE = round(sqrt(mean((test_df$price - pred_b)^2, na.rm = TRUE)), 2),
    MAE  = round(mean(abs(test_df$price - pred_b),     na.rm = TRUE), 2),
    R2   = round(cor(test_df$price, pred_b, use = "complete.obs")^2,  4)
  ))
}

cat("── Tuneo NB Regresión: número de bins ──\n")
print(resultados_bins)

mejor_bins_idx <- which.min(resultados_bins$RMSE)
mejor_bins     <- resultados_bins$Bins[mejor_bins_idx]
cat("\nMejor número de bins:", mejor_bins,
    "— RMSE:", resultados_bins$RMSE[mejor_bins_idx], "\n")
```
```{r tuneo_clasificacion}
laplace_grid       <- c(0, 0.5, 1, 2, 5)
resultados_laplace <- data.frame(Laplace = numeric(), Accuracy = numeric(),
                                  F1_Eco = numeric(), F1_Int = numeric(),
                                  F1_Cara = numeric())

for (lp in laplace_grid) {
  nb_lp <- naiveBayes(
    categoria_precio ~ .,
    data    = train_df[, c("categoria_precio", vars_clasif)],
    laplace = lp
  )
  pred_lp <- predict(nb_lp, newdata = test_df[, vars_clasif])
  cm_lp   <- table(Real = test_df$categoria_precio, Predicho = pred_lp)
  acc_lp  <- sum(diag(cm_lp)) / sum(cm_lp)

  resultados_laplace <- rbind(resultados_laplace, data.frame(
    Laplace  = lp,
    Accuracy = round(acc_lp * 100, 2),
    F1_Eco   = round(calcular_f1(cm_lp, "Economica")$f1,  3),
    F1_Int   = round(calcular_f1(cm_lp, "Intermedia")$f1, 3),
    F1_Cara  = round(calcular_f1(cm_lp, "Cara")$f1,       3)
  ))
}

cat("── Tuneo NB Clasificación: Laplace smoothing ──\n")
print(resultados_laplace)

mejor_lp_idx <- which.max(resultados_laplace$Accuracy)
mejor_lp     <- resultados_laplace$Laplace[mejor_lp_idx]
cat("\nMejor Laplace:", mejor_lp,
    "— Accuracy:", resultados_laplace$Accuracy[mejor_lp_idx], "%\n")
```
```{r tuneo_plots}
par(mfrow = c(1, 2), mar = c(5, 5, 4, 2))

plot(resultados_bins$Bins, resultados_bins$RMSE,
     type = "b", pch = 16, col = "#5B8DB8", lwd = 2,
     main = "RMSE vs Número de bins\n(NB Regresión)",
     xlab = "Bins", ylab = "RMSE (USD)")
points(mejor_bins, resultados_bins$RMSE[mejor_bins_idx],
       col = "#E05C5C", pch = 18, cex = 2)

plot(resultados_laplace$Laplace, resultados_laplace$Accuracy,
     type = "b", pch = 16, col = "#6DBF8E", lwd = 2,
     main = "Accuracy vs Laplace\n(NB Clasificación)",
     xlab = "Laplace", ylab = "Accuracy (%)", ylim = c(0, 100))
points(mejor_lp, resultados_laplace$Accuracy[mejor_lp_idx],
       col = "#E05C5C", pch = 18, cex = 2)

par(mfrow = c(1, 1))
```
```{r modelos_tuneados}
breaks_best <- unique(quantile(train_df$price,
                                probs = seq(0, 1, length.out = mejor_bins + 1),
                                na.rm = TRUE))
train_df$price_bin_best <- cut(train_df$price, breaks = breaks_best,
                                include.lowest = TRUE, labels = FALSE)
bin_means_best <- train_df %>%
  group_by(price_bin_best) %>%
  summarise(bin_mean = mean(price, na.rm = TRUE), .groups = "drop") %>%
  rename(price_bin = price_bin_best)

nb_reg_tuned <- naiveBayes(
  price_bin_best ~ .,
  data = train_df[!is.na(train_df$price_bin_best),
                   c("price_bin_best", vars_nb)] %>%
    mutate(price_bin_best = factor(price_bin_best))
)
pred_tuned_bin    <- predict(nb_reg_tuned, newdata = test_df[, vars_nb])
pred_tuned_num    <- as.integer(as.character(pred_tuned_bin))
pred_nb_reg_tuned <- bin_means_best$bin_mean[match(pred_tuned_num,
                                                    bin_means_best$price_bin)]
pred_nb_reg_tuned[is.na(pred_nb_reg_tuned)] <- global_median

rmse_tuned_reg <- sqrt(mean((test_df$price - pred_nb_reg_tuned)^2, na.rm = TRUE))
mae_tuned_reg  <- mean(abs(test_df$price - pred_nb_reg_tuned),     na.rm = TRUE)
r2_tuned_reg   <- cor(test_df$price, pred_nb_reg_tuned, use = "complete.obs")^2

nb_clasif_tuned      <- naiveBayes(
  categoria_precio ~ .,
  data    = train_df[, c("categoria_precio", vars_clasif)],
  laplace = mejor_lp
)
pred_nb_clasif_tuned <- predict(nb_clasif_tuned, newdata = test_df[, vars_clasif])
acc_tuned_clasif     <- mean(pred_nb_clasif_tuned == test_df$categoria_precio)

cat("── Modelo base vs Modelo tuneado ──\n")
cat(sprintf("  Regresión  — RMSE base: %.2f  |  RMSE tuneado: %.2f\n",
            rmse_nb_reg, rmse_tuned_reg))
cat(sprintf("  Regresión  — R²   base: %.4f  |  R²   tuneado: %.4f\n",
            r2_nb_reg, r2_tuned_reg))
cat(sprintf("  Clasificación — Accuracy base: %.2f%%  |  tuneado: %.2f%%\n",
            acc_nb * 100, acc_tuned_clasif * 100))
```
```{r comparacion_final_setup}
library(randomForest)

set.seed(42)
arbol_final <- rpart(
  categoria_precio ~ .,
  data    = train_df[, c("categoria_precio", vars_clasif)],
  method  = "class",
  control = rpart.control(cp = 0.001, maxdepth = 6)
)
t_arbol_start <- proc.time()
pred_arbol_f  <- predict(arbol_final, newdata = test_df, type = "class")
t_arbol_pred  <- (proc.time() - t_arbol_start)["elapsed"]
acc_arbol_f   <- mean(pred_arbol_f == test_df$categoria_precio)
cm_arbol_f    <- table(Real = test_df$categoria_precio, Predicho = pred_arbol_f)

set.seed(42)
t_rf_train <- proc.time()
rf_final <- randomForest(
  categoria_precio ~ .,
  data       = train_df[, c("categoria_precio", vars_clasif)],
  ntree      = 500,
  mtry       = floor(sqrt(length(vars_clasif))),
  importance = TRUE
)
t_rf_train_total <- (proc.time() - t_rf_train)["elapsed"]

t_rf_pred_start <- proc.time()
pred_rf_f       <- predict(rf_final, newdata = test_df)
t_rf_pred       <- (proc.time() - t_rf_pred_start)["elapsed"]
acc_rf_f        <- mean(pred_rf_f == test_df$categoria_precio)
cm_rf_f         <- table(Real = test_df$categoria_precio, Predicho = pred_rf_f)

t_nb_start <- proc.time()
pred_nb_f  <- predict(nb_clasif_tuned, newdata = test_df[, vars_clasif])
t_nb_pred  <- (proc.time() - t_nb_start)["elapsed"]
acc_nb_f   <- mean(pred_nb_f == test_df$categoria_precio)
cm_nb_f    <- table(Real = test_df$categoria_precio, Predicho = pred_nb_f)
```
```{r comparacion_final_tabla}
comparacion_final <- data.frame(
  Modelo     = c("Árbol Clasificación (maxdepth=6)",
                 "Random Forest (500 árboles)",
                 "Naive Bayes (tuneado)"),
  Accuracy   = round(c(acc_arbol_f, acc_rf_f, acc_nb_f) * 100, 2),
  F1_Eco     = round(c(calcular_f1(cm_arbol_f, "Economica")$f1,
                       calcular_f1(cm_rf_f,    "Economica")$f1,
                       calcular_f1(cm_nb_f,    "Economica")$f1), 3),
  F1_Int     = round(c(calcular_f1(cm_arbol_f, "Intermedia")$f1,
                       calcular_f1(cm_rf_f,    "Intermedia")$f1,
                       calcular_f1(cm_nb_f,    "Intermedia")$f1), 3),
  F1_Cara    = round(c(calcular_f1(cm_arbol_f, "Cara")$f1,
                       calcular_f1(cm_rf_f,    "Cara")$f1,
                       calcular_f1(cm_nb_f,    "Cara")$f1), 3),
  Tiempo_pred_s = round(c(t_arbol_pred, t_rf_pred, t_nb_pred), 4)
)

cat("══ Comparación final de clasificadores ══\n")
print(comparacion_final)

mejor_global <- comparacion_final$Modelo[which.max(comparacion_final$Accuracy)]
mas_rapido   <- comparacion_final$Modelo[which.min(comparacion_final$Tiempo_pred_s)]
cat("\nMejor accuracy:        ", mejor_global)
cat("\nMás rápido prediciendo:", mas_rapido, "\n")
```
```{r comparacion_final_plots}
colores_final <- c("#E8A838", "#E05C5C", "#5B8DB8")

par(mar = c(6, 5, 4, 2))
bp_final <- barplot(
  comparacion_final$Accuracy,
  names.arg = comparacion_final$Modelo,
  col = colores_final, border = "white",
  ylim = c(0, 100),
  main = "Accuracy — Árbol vs Random Forest vs Naive Bayes",
  ylab = "Accuracy (%)", las = 2, cex.names = 0.8
)
text(bp_final, comparacion_final$Accuracy + 1.5,
     labels = paste0(comparacion_final$Accuracy, "%"),
     cex = 0.85, font = 2)

par(mar = c(6, 5, 4, 2))
bp_tiempo <- barplot(
  comparacion_final$Tiempo_pred_s,
  names.arg = comparacion_final$Modelo,
  col = colores_final, border = "white",
  main = "Tiempo de predicción (segundos)",
  ylab = "Segundos", las = 2, cex.names = 0.8
)
text(bp_tiempo,
     comparacion_final$Tiempo_pred_s + max(comparacion_final$Tiempo_pred_s) * 0.02,
     labels = comparacion_final$Tiempo_pred_s,
     cex = 0.85, font = 2)

f1_comp <- as.matrix(comparacion_final[, c("F1_Eco", "F1_Int", "F1_Cara")])
rownames(f1_comp) <- comparacion_final$Modelo

par(mar = c(6, 5, 4, 8))
barplot(
  t(f1_comp),
  beside      = TRUE,
  col         = c("#6DBF8E", "#5B8DB8", "#E05C5C"),
  border      = "white",
  ylim        = c(0, 1),
  main        = "F1-score por clase — comparación final",
  ylab        = "F1-score", las = 2, cex.names = 0.75,
  legend.text = c("Económica", "Intermedia", "Cara"),
  args.legend = list(x = "topright", bty = "n", inset = c(-0.25, 0))
)
```
```{r confusion-matrix-knn-modelo3, echo=TRUE, message=FALSE, warning=FALSE, fig.width=10, fig.height=6}

# ── Matriz de confusión completa — KNN Clasificación (Modelo 3) ───────────────

# Matriz de confusión oficial con caret
cm_detalle <- confusionMatrix(pred_clas3, test_enc$categoria_precio,
                               positive = NULL)
print(cm_detalle)

# Tabla cruda para cálculos manuales
conf_mat <- table(Real     = test_enc$categoria_precio,
                  Predicho = pred_clas3)

cat("\n── Matriz de confusión (conteos) ──\n")
print(conf_mat)

cat("\n── Proporciones por fila (tasa de acierto/error por clase real) ──\n")
print(round(prop.table(conf_mat, margin = 1), 3))

# ── Métricas por clase ────────────────────────────────────────────────────────
clases <- levels(test_enc$categoria_precio)

metricas_clase <- data.frame(
  Clase     = clases,
  TP        = integer(length(clases)),
  FP        = integer(length(clases)),
  FN        = integer(length(clases)),
  TN        = integer(length(clases)),
  Precision = numeric(length(clases)),
  Recall    = numeric(length(clases)),
  F1        = numeric(length(clases)),
  Specificity = numeric(length(clases))
)

for (i in seq_along(clases)) {
  clase <- clases[i]

  tp <- conf_mat[clase, clase]
  fp <- sum(conf_mat[, clase]) - tp
  fn <- sum(conf_mat[clase, ]) - tp
  tn <- sum(conf_mat) - tp - fp - fn

  precision   <- if ((tp + fp) > 0) tp / (tp + fp) else 0
  recall      <- if ((tp + fn) > 0) tp / (tp + fn) else 0
  f1          <- if ((precision + recall) > 0)
                   2 * precision * recall / (precision + recall) else 0
  specificity <- if ((tn + fp) > 0) tn / (tn + fp) else 0

  metricas_clase[i, "TP"]          <- tp
  metricas_clase[i, "FP"]          <- fp
  metricas_clase[i, "FN"]          <- fn
  metricas_clase[i, "TN"]          <- tn
  metricas_clase[i, "Precision"]   <- round(precision,   3)
  metricas_clase[i, "Recall"]      <- round(recall,      3)
  metricas_clase[i, "F1"]          <- round(f1,          3)
  metricas_clase[i, "Specificity"] <- round(specificity, 3)
}

cat("\n── Métricas por clase ──\n")
knitr::kable(metricas_clase,
             caption = "TP, FP, FN, TN y métricas por clase — KNN Clasificación (Modelo 3)")

# ── Métricas globales ─────────────────────────────────────────────────────────
accuracy  <- sum(diag(conf_mat)) / sum(conf_mat)
kappa     <- cm_detalle$overall["Kappa"]
macro_f1  <- mean(metricas_clase$F1)
w_f1      <- sum(metricas_clase$F1 *
                   (rowSums(conf_mat) / sum(conf_mat)))

cat("\n── Métricas globales ──\n")
cat(sprintf("  Accuracy:        %.4f  (%.2f%%)\n", accuracy, accuracy * 100))
cat(sprintf("  Kappa:           %.4f\n", kappa))
cat(sprintf("  Macro F1:        %.4f\n", macro_f1))
cat(sprintf("  Weighted F1:     %.4f\n", w_f1))

# ── Errores detallados por clase ──────────────────────────────────────────────
cat("\n── Errores de clasificación por clase ──\n")
for (clase in clases) {
  total     <- sum(conf_mat[clase, ])
  correctos <- conf_mat[clase, clase]
  errores   <- total - correctos
  tasa      <- errores / total
  cat(sprintf("  %-12s  %d correctos de %d  |  %d errores  (%.1f%% tasa de error)\n",
              clase, correctos, total, errores, tasa * 100))
}

cat("\n── Confusiones más frecuentes (fuera de la diagonal) ──\n")
for (real in clases) {
  for (pred in clases) {
    if (real != pred && conf_mat[real, pred] > 0) {
      pct <- conf_mat[real, pred] / sum(conf_mat[real, ]) * 100
      cat(sprintf("  Real=%-12s → Predicho=%-12s : %d casos (%.1f%% del total real)\n",
                  real, pred, conf_mat[real, pred], pct))
    }
  }
}

# ── Heatmap principal ─────────────────────────────────────────────────────────
cm_df <- as.data.frame(conf_mat)
colnames(cm_df) <- c("Real", "Predicho", "Frecuencia")

cm_df <- cm_df %>%
  group_by(Real) %>%
  mutate(Pct = round(Frecuencia / sum(Frecuencia) * 100, 1)) %>%
  ungroup()

ggplot(cm_df, aes(x = Predicho, y = Real, fill = Frecuencia)) +
  geom_tile(color = "white", linewidth = 1) +
  geom_text(aes(label = paste0(Frecuencia, "\n(", Pct, "%)")),
            size = 4.5, fontface = "bold") +
  scale_fill_gradient(low = "#EAF4FB", high = "#2E6DA4") +
  labs(title    = "Matriz de Confusión — KNN Clasificación (Modelo 3, k óptimo)",
       subtitle = paste0("Accuracy = ", round(accuracy * 100, 2),
                         "%  |  Kappa = ", round(kappa, 4),
                         "  |  Macro F1 = ", round(macro_f1, 4)),
       x    = "Clase predicha",
       y    = "Clase real",
       fill = "Frecuencia") +
  theme_minimal(base_size = 13) +
  theme(plot.subtitle = element_text(color = "gray40"))

# ── Gráfico de métricas por clase ─────────────────────────────────────────────
metricas_long <- tidyr::pivot_longer(
  metricas_clase[, c("Clase", "Precision", "Recall", "F1", "Specificity")],
  cols      = c("Precision", "Recall", "F1", "Specificity"),
  names_to  = "Metrica",
  values_to = "Valor"
)

ggplot(metricas_long, aes(x = Clase, y = Valor, fill = Clase)) +
  geom_col(width = 0.6, show.legend = FALSE) +
  geom_text(aes(label = round(Valor, 3)),
            vjust = -0.4, size = 3.5, fontface = "bold") +
  facet_wrap(~ Metrica, nrow = 1) +
  scale_fill_manual(values = c("#6DBF8E", "#5B8DB8", "#E05C5C")) +
  ylim(0, 1.15) +
  labs(title = "Precision, Recall, F1 y Specificity por clase — KNN Clasificación",
       x = "Clase", y = "Valor") +
  theme_minimal(base_size = 12)

# ── Gráfico de barras de errores por clase ────────────────────────────────────
errores_df <- data.frame(
  Clase      = clases,
  Correctos  = diag(conf_mat),
  Errores    = rowSums(conf_mat) - diag(conf_mat)
)

errores_long <- tidyr::pivot_longer(errores_df,
                                     cols      = c("Correctos", "Errores"),
                                     names_to  = "Tipo",
                                     values_to = "N")

ggplot(errores_long, aes(x = Clase, y = N, fill = Tipo)) +
  geom_col(position = "stack", width = 0.5) +
  geom_text(aes(label = N),
            position = position_stack(vjust = 0.5),
            fontface = "bold", color = "white", size = 4) +
  scale_fill_manual(values = c("Correctos" = "#5B8DB8", "Errores" = "#E05C5C")) +
  labs(title = "Correctos vs Errores por clase — KNN Clasificación",
       x = "Clase", y = "Observaciones", fill = "") +
  theme_minimal(base_size = 12)

```

```

# ── Validación cruzada explícita: 5-fold sobre train ──────────────────────────
library(caret)

set.seed(42)
k      <- 5
folds  <- createFolds(train_enc$price, k = k, list = TRUE, returnTrain = FALSE)

# Contenedores de métricas por fold
rmse_folds_reg   <- numeric(k)
mae_folds_reg    <- numeric(k)
r2_folds_reg     <- numeric(k)
acc_folds_clas   <- numeric(k)

for (i in seq_len(k)) {
  fold_val_idx   <- folds[[i]]
  fold_train_enc <- train_enc[-fold_val_idx, ]
  fold_val_enc   <- train_enc[ fold_val_idx, ]

  # ── Regresión ──────────────────────────────────────────────────────────────
  m_reg <- train(
    price ~ . - categoria_precio,
    data       = fold_train_enc,
    method     = "knn",
    preProcess = c("center", "scale"),
    tuneGrid   = expand.grid(k = modelo_reg3$bestTune$k)  # k óptimo del Modelo 3
  )
  pred_fold_reg      <- predict(m_reg, newdata = fold_val_enc)
  rmse_folds_reg[i]  <- RMSE(pred_fold_reg, fold_val_enc$price)
  mae_folds_reg[i]   <- MAE(pred_fold_reg,  fold_val_enc$price)
  r2_folds_reg[i]    <- R2(pred_fold_reg,   fold_val_enc$price)

  # ── Clasificación ──────────────────────────────────────────────────────────
  m_clas <- train(
    categoria_precio ~ . - price,
    data       = fold_train_enc,
    method     = "knn",
    preProcess = c("center", "scale"),
    tuneGrid   = expand.grid(k = modelo_clas3$bestTune$k)  # k óptimo del Modelo 3
  )
  pred_fold_clas    <- predict(m_clas, newdata = fold_val_enc)
  acc_folds_clas[i] <- mean(pred_fold_clas == fold_val_enc$categoria_precio)
}

# ── Resumen CV regresión ───────────────────────────────────────────────────────
cv_reg <- data.frame(
  Fold = paste0("Fold ", seq_len(k)),
  RMSE = round(rmse_folds_reg, 2),
  MAE  = round(mae_folds_reg,  2),
  R2   = round(r2_folds_reg,   4)
)
cv_reg <- rbind(cv_reg, data.frame(
  Fold = "Promedio CV",
  RMSE = round(mean(rmse_folds_reg), 2),
  MAE  = round(mean(mae_folds_reg),  2),
  R2   = round(mean(r2_folds_reg),   4)
))

cat("── CV Regresión (5-fold) ──\n")
knitr::kable(cv_reg, caption = "Métricas por fold — KNN Regresión")

# ── Resumen CV clasificación ───────────────────────────────────────────────────
cv_clas <- data.frame(
  Fold     = paste0("Fold ", seq_len(k)),
  Accuracy = round(acc_folds_clas * 100, 2)
)
cv_clas <- rbind(cv_clas, data.frame(
  Fold     = "Promedio CV",
  Accuracy = round(mean(acc_folds_clas) * 100, 2)
))

cat("\n── CV Clasificación (5-fold) ──\n")
knitr::kable(cv_clas, caption = "Accuracy por fold — KNN Clasificación")

# ── Comparación CV vs hold-out (Modelo 3) ─────────────────────────────────────
comparacion_cv <- data.frame(
  Evaluación  = c("Hold-out (Modelo 3)", "Validación Cruzada 5-fold"),
  RMSE_reg    = c(round(rmse_r3,              2), round(mean(rmse_folds_reg), 2)),
  MAE_reg     = c(round(mae_r3,               2), round(mean(mae_folds_reg),  2)),
  R2_reg      = c(round(r2_r3,                4), round(mean(r2_folds_reg),   4)),
  Acc_clas    = c(round(cm3$overall["Accuracy"] * 100, 2),
                  round(mean(acc_folds_clas)    * 100, 2))
)

cat("\n── Comparación hold-out vs CV ──\n")
knitr::kable(comparacion_cv,
             caption = "Hold-out (Modelo 3) vs Validación Cruzada 5-fold")

# ── Gráficos de CV ────────────────────────────────────────────────────────────
par(mfrow = c(1, 2), mar = c(4, 5, 4, 2))

plot(seq_len(k), rmse_folds_reg,
     type = "b", pch = 16, col = "#5B8DB8", lwd = 2,
     ylim = c(0, max(rmse_folds_reg) * 1.2),
     main = "RMSE por fold — KNN Regresión",
     xlab = "Fold", ylab = "RMSE (USD)")
abline(h = mean(rmse_folds_reg), col = "#E05C5C", lwd = 2, lty = 2)
abline(h = rmse_r3,              col = "#E8A838", lwd = 2, lty = 3)
legend("topright",
       legend = c(paste0("Media CV = ",    round(mean(rmse_folds_reg), 2)),
                  paste0("Hold-out M3 = ", round(rmse_r3, 2))),
       col = c("#E05C5C", "#E8A838"), lty = c(2, 3), lwd = 2, bty = "n")

plot(seq_len(k), acc_folds_clas * 100,
     type = "b", pch = 16, col = "#6DBF8E", lwd = 2,
     ylim = c(0, 100),
     main = "Accuracy por fold — KNN Clasificación",
     xlab = "Fold", ylab = "Accuracy (%)")
abline(h = mean(acc_folds_clas) * 100,          col = "#E05C5C", lwd = 2, lty = 2)
abline(h = cm3$overall["Accuracy"] * 100,        col = "#E8A838", lwd = 2, lty = 3)
legend("bottomright",
       legend = c(paste0("Media CV = ",    round(mean(acc_folds_clas) * 100, 2), "%"),
                  paste0("Hold-out M3 = ", round(cm3$overall["Accuracy"] * 100, 2), "%")),
       col = c("#E05C5C", "#E8A838"), lty = c(2, 3), lwd = 2, bty = "n")

par(mfrow = c(1, 1))
```
